【裁判字號】    99,台上,5456
【裁判日期】    990902
【裁判案由】    搶奪
【裁判全文】
最高法院刑事判決            九十九年度台上字第五四五六號
上  訴  人  甲○○
上列上訴人因搶奪案件，不服台灣高等法院高雄分院中華民國九
十九年三月十八日第二審更審判決（九十八年度重上更(一)字第一
四０號，起訴案號：台灣高雄地方法院檢察署九十四年度偵字第
六六三一號），提起上訴，本院判決如下：
    主  文
原判決關於甲○○部分撤銷，發回台灣高等法院高雄分院。
    理  由
本件原判決認定上訴人甲○○與黃偉庭，基於意圖為自己不法所
有之概括犯意，或共同或單獨以騎乘機車戴上安全帽及口罩遮掩
面容之方式，為如原判決附表一編號１、２、３、５、６所示之
搶奪犯行。嗣上訴人與黃偉庭於為如原判決附表一編號６所示之
搶奪犯行後，於民國九十四年三月二十日先後為警查獲等情。因
而撤銷第一審關於上訴人部分之判決，改判論處上訴人共同連續
搶奪罪刑，固非無見。
惟查：(一)、有罪之判決書，應於理由內記載認定犯罪事實所憑之
證據及其認定之理由，方為適法。次按被害人所述被害情形如無
瑕疵，而就其他方面調查又與事實相符，其供述固足採為科刑判
決之基礎，倘其指證被害情形尚有瑕疵，則在此瑕疵未究明前，
遽採為論罪科刑之根據，即難認為適法。原判決認定上訴人有如
原判決附表一編號１、２、３、５、６所示之搶奪犯行，除其中
編號６之部分為上訴人所坦承外，其餘部分則為上訴人始終所否
認。而其中如原判決附表一編號２、５所示部分，即搶奪丁○○
、乙○○財物之犯行，原判決係依憑丁○○、乙○○於警詢及第
一審審理中不利於上訴人之指認各情（原判決理由欄貳、二、(二)
、(2)、(5)），為其主要依據。然原判決事實欄認定記載：上訴人
為上開搶奪犯行，均係以單獨或共乘機車，頭戴安全帽及戴口罩
遮掩面容之方式為之（原判決第二頁第二至七行）等情。苟屬無
訛，則丁○○、乙○○於遭搶奪瞬間，如何明確看清行搶歹徒容
貌？又經由何項調查及有何其他證據，堪認丁○○、乙○○不利
於上訴人之片面指述係屬事實，原判決未予說明，即逕採為不利
於上訴人認定之證據，已有未合。況原判決於理由欄參論斷說明
不能證明上訴人有如原判決附表二所示，即搶奪戊○、蔡洪秀玉
、丙○○、蔡萱、梁幼雯、張伊如（下稱戊○等人）財物之犯
行部分，係以依警卷所附指認照片所顯示之情形以觀，戊○等人
於警局係以一對一之方式指認上訴人等，其間並無其他人併同列
隊一起受指認，而戊○等人在街上突遭搶奪，歹徒下手搶奪僅係
一瞬間，彼等在無預警之情形下突遭搶奪，遽遭驚嚇時能否瞬間
看清歹徒長相，實不無疑問。又彼等於警詢中指認上訴人之過程
，亦不合「列隊指認」之原則。而「當面指認」亦常發生指認錯
誤之情況，自不能於無其他證據可資證明戊○等人之指認確屬無
誤之情形下，即認上訴人有搶奪戊○等人財物之犯行（原判決第
二十六頁第八至二十七行）等情，為其論斷之主要依據之一。而
稽諸丁○○之警詢筆錄記載：「（經警方今日借提黃偉庭〈73.0
9.16、Ｚ000000000〉、甲○○〈74.05.28、Ｚ000000000〉於現場
供妳指認是否為當日共同行搶妳財物之人無誤？）經我當場指認
後我可以百分之百確定當時是甲○○〈74.05.28、Ｚ000000000〉
行搶我皮包之人」（警卷第一宗第十五至十六頁）；及乙○○警
詢筆錄記載：「（今警方查獲嫌疑人甲○○，經妳當場指認是否
就是搶奪妳皮包之男子？）警方查獲之男子經我當場於刑事組指
認，他就是搶奪我皮包之男子」（警卷第四宗第二十五頁）等情
，丁○○、乙○○於警局是否與戊○等人之指認情形相同，即均
係以一對一之方式指認上訴人，其間並無其他人併同列隊一起受
指認？又丁○○於警詢中指稱：伊徒步行走在高雄市苓雅區○○
○○○路口時，突然由伊後方急駛來一輛機車，甲○○用右手搶
奪伊皮包（警卷第一宗第十六頁）；及乙○○於警詢中指稱：伊
搭乘友人機車途經（高雄市○○○路與民權路口，遇一名男子騎
乘機車由伊右側搶奪伊皮包（警卷第四宗第二十五頁）等情，其
情節是否亦與戊○等人遭搶奪之情形大致相同，即丁○○、乙○
○均係在街上突遭搶奪，歹徒下手搶奪僅係一瞬間，彼等在無預
警之情形下突遭搶奪，遽遭驚嚇時能否於瞬間看清歹徒面目，未
遑究明。乃原判決就上開部分其採證認事職權之行使，何以有前
後標準不盡一致之情形，並未詳細說明其為如何斟酌取捨形成心
證之理由，逕以丁○○於警詢中指認上訴人時雖已在案發後一個
月之久，且案發僅為一瞬間之事，惟丁○○遭搶當時係四十二歲
，為具有相當經驗及歷練之人，以行搶之人之車速及靠近情形，
丁○○自可輕易看清搶嫌長相，而留下深刻印象（原判決第七頁
第三至八行）；乙○○於遭搶奪後一個小時即至警局指認上訴人
，斯時其記憶至為深刻，而歹徒僅戴半罩式安全帽，尚不足以遮
住臉部，乙○○於照面之一瞬間仍能看清其長相，尚符常情（原
判決第十頁第二十五行至第十一頁第三行）等，非無疑義之理由
，即就該部分為不利於上訴人之推論，致上訴意旨得據以指摘，
其查證未盡且理由欠備，遽行判決，難昭折服，亦有未洽。(二)、
依法應於審判期日調查之證據雖已調查，而其內容未明瞭者，即
與未經調查無異，如遽行判決，仍屬應於審判期日調查之證據而
未予調查，尚不得遽對被告為有利或不利之認定。上訴人否認有
為原判決附表一編號１所示搶奪曾美英財物之犯行，辯稱：原判
決附表一編號１所示案件案發時，伊係在高雄市苓雅區○○○路
四四九號住處內，伊當時並未外出等情。而原判決說明上訴人上
開辯解各情不足採信，係以依上訴人所使用之門號0000000000行
動電話之通聯紀錄顯示，上訴人於九十四年二月二日凌晨零時三
十三分二十六秒起至同日一時七分五十九秒止，雖有多次使用上
開行動電話通話或收發簡訊之紀錄，惟依警卷第三宗第一０四頁
、第一０五頁所附之通聯調閱查詢單（即通聯調閱查詢單第五十
八頁、五十九頁）顯示，上開行動電話接收訊號之基地台之位置
有三處，足見上訴人於此段期間係到處移動，又上開三處基地台
及曾美英遭搶奪之地點，依相關地圖顯示均係位於高雄市苓雅區
內，堪認上訴人否認辯解各情並非事實（原判決理由欄貳、二、
(四)），為其主要依據。然原判決附表一編號１記載上訴人與不詳
姓名之人，於九十四年二月二日零時五十五分許，在高雄市○○
區○○路與河南路口，搶奪曾美英所有之皮包一只等情。而稽諸
原判決所援引之警卷第三宗第一０四頁所附之通聯調閱查詢單（
即通聯調閱查詢單第五十八頁），其內是否記載上訴人所使用之
門號0000000000（即000000000000）行動電話，自九十四年二月
二日零時五十三分五十九秒，與門號0000000000（即0000000000
00）行動電話間，曾有一百四十四秒之通話？而苟該通聯調閱查
詢單所載上情係屬事實，則上訴人於原判決附表一編號１所示搶
奪案件案發時，是否正與門號0000000000（即000000000000）行
動電話通話中？而苟上訴人斯時正與門號0000000000（即000000
000000）行動電話通話中，則上訴人是否有為該部分犯行，即尚
非全無疑義，仍待調查釐清論述說明。而上情與此部分之事實如
何及如何為法律之適用攸關，自應詳予調查研求論述說明。乃原
審就上情未詳予調查釐清，復未說明上情何以不能為有利於上訴
人論斷之理由，致上訴意旨得據以指摘，其查證未盡且理由欠備
，遽行判決，尚嫌速斷，其審理猶有未盡。上訴人上訴意旨指摘
原判決關於其部分不當，尚非全無理由。按第三審法院應以第二
審判決所確認之事實為判決基礎，刑事訴訟法第三百九十四條第
一項前段定有明文。原判決上述之違背法令，影響於事實之確定
，本院無可據以為裁判，應將原判決關於此部分撤銷，發回原審
法院更為審判。原判決關於上訴人不另為無罪諭知部分，基於審
判不可分之原則，併予發回，附此敘明。
據上論結，應依刑事訴訟法第三百九十七條、第四百零一條，判
決如主文。
中    華    民    國  九十九  年    九    月    二    日
                      最高法院刑事第一庭
                          審判長法官  董  明  霈
                                法官  林  茂  雄
                                法官  張  祺  祥
                                法官  黃  正  興
                                法官  陳  東  誥
本件正本證明與原本無異
                                      書  記  官
中    華    民    國  九十九  年    九    月    八    日
                                                     M

司法院資訊處製作；財團法人民間司法改革基金會備份。
